---
title: "Análisis del Marco y Tamaño Muestral del IPP-DN (DIEE-2021)"
author: "DINEM"
output:
  html_document:
    toc: true
    toc_float: true
    theme: cerulean
    highlight: kate
---

```{r, include=FALSE,echo = FALSE}
library(readxl)
library(dplyr)
library(tidyverse)
library(janitor)
library(reshape2)
library(DT)
```


```{r, message = FALSE,echo = FALSE}
  
# CARGAMOS EL MARCOIPP ----------------------------------------------------

canasta <- read_excel("DATA/CANASTA/CANASTA_LISTADO.xlsx", sheet = "ACTUALIZADO")
marco_2021_canasta <- read_excel("PRODUCTOS/MARCO/marco_IPP.xlsx")

# CARGAMOS LOS TAMAÑOS ----------------------------------------------------

Tam_Total <- read_excel("PRODUCTOS/TAMANIO/Tam_Total.xlsx")

# CARGAMOS EL DIRECTORIO 2020 ---------------------------------------------
directorio_2020 <- readRDS("DATA/DIRECTORIO/2020/directorio_20220412.rds") %>%
                    filter(anio==2020)

directorio_2020 <- directorio_2020 %>%
  mutate(id_empresa=as.character(id_empresa),
  dom = paste0(tamanou_plazas,codigo_seccion))
```

## Construcción del marco muestral

Considerando el listado de los códigos (Código CIIU Rev 4 - 6 dígitos) que se enviaron de los productos que forman parte de la canasta del IPP, se seleccionan las actividades pricipales (Código CIIU4 - Sección - 1 dígito) para la elaboración del marco de muestreo.

Se consideran las empresas cuya situación consta como "activas" (1) y se descartan las microempresas, con lo que se tiene: 

* 2	Pequeña empresa
* 3	Mediana empresa "A"
* 4	Mediana empresa "B"
* 5	Grande empresa

El tamaño y actividad principal económica de la empresa conforman cada dominio de estudio:

```{r, message = FALSE,echo = FALSE}
datatable(
marco_2021_canasta %>% group_by(dom_m) %>% summarise(Total=n()) %>% rename(Dominio=dom_m) %>% adorn_totals(c("row"))
,filter = 'top',options = list(pageLength = 5, autoWidth = TRUE)) 
```

Podemos observar la disponibilidad de cada *Código CIIU Rev 4 - 6* por tamaño de empresa:

```{r, message = FALSE,echo = FALSE}

prod_marco <- marco_2021_canasta %>% group_by(codigo_actividad_eco,tamanou_plazas) %>% 
  summarise(N=n()) %>% 
  filter(N>=0) 
  #filter(grepl(codigo_actividad_eco, pattern = "^")) 

prod_marco <- dcast(prod_marco,codigo_actividad_eco~tamanou_plazas, value.var = "N") %>% 
  adorn_totals(c("row", "col"))

datatable(
prod_marco %>% rename("Actividad" = codigo_actividad_eco)
,filter = 'top',options = list(pageLength = 5, autoWidth = TRUE)) 

```


<!-- Del listado enviado (Código CIIU Rev 4 - 6 dígitos) no se han podido encontrar empresas que produzcan los siguientes 68 prodcutos: -->

<!-- ```{r, message = FALSE,echo = FALSE} -->
<!-- knitr::kable( -->
<!-- canasta %>% filter((!unique(canasta$COD_PRODUCTO) %in% unique(marco_2021_canasta$codigo_actividad_eco))) %>% rename(Producto=COD_PRODUCTO) -->
<!-- ,align = "c" -->
<!-- ) -->
<!-- ``` -->

## Forma Institucional

La forma institucional corresponde a una sub-clasificación de la forma legal de las empresas, que permite identificar a las empresas dentro de una tipología cercana al tipo institucional del Sistema de Cuentas Nacionales.

Las posibles clasifiaciones son:

* 1	Régimen simplificado RISE
* 2	Persona Natural no obligado a llevar contabilidad
* 3	Persona Natural obligado a llevar contabilidad
* 4	Sociedad con fines de lucro
* 5	Sociedad sin fines de lucro
* 6	Empresa Pública
* 7	Institución Pública
* 8	Economía Popular y Solidaria

```{r, message = FALSE,echo = FALSE}
knitr::kable(
marco_2021_canasta %>% group_by(forma_institucional) %>% summarise(Total=n()) %>% rename("FORMA INSTITUCIONAL"=forma_institucional),align = "cc"
)

```
<!-- Se debe definir si las empresas cuya forma institucional "Persona Natural no obligado a llevar contabilidad" forman parte o no del marco de muestreo, en encuestas como la ENESEM este tipo de empresas no son consideradas para el estudio. -->

<!-- ```{r, message = FALSE,echo = FALSE} -->
<!-- knitr::kable( -->
<!-- marco_2021_canasta %>% filter(forma_institucional==2) %>% group_by(tamanou_plazas) %>% summarise(Total=n()) %>% rename("Tamaño"=tamanou_plazas),align = "cc" -->
<!-- ) -->
<!-- ``` -->

## Ventas Totales

Son todos los ingresos de la empresa proveniente de las transacciones comerciales de bienes o servicios durante un año.

Esta variable es importante, pues se considera como variable de diseño para la elaboración del diseño muestral, sin embargo, una vez revisada la información se observa que no todas las empresas cuentan con registros.

Si consideramos unicamente las empresas que no presentan el valor de VENTAS TOTALES y las agrupamos por tamaño de empresa, se tiene lo siguiente:

```{r, message = FALSE,echo = FALSE}
tamano_na <- marco_2021_canasta %>% filter(situacion==1 & is.na(ventas_totales)) %>%
  group_by(tamanou_plazas) %>% summarise("VENTAS NA"=n()) %>%  rename("TAMANO"=tamanou_plazas)
#knitr::kable(tamano_na,align = "cc")

tamano_total <- marco_2021_canasta %>% filter(situacion==1) %>%
  group_by(tamanou_plazas) %>% summarise("TOTAL"=n()) %>%  rename("TAMANO"=tamanou_plazas)

tabla_na_total <-tamano_na %>% left_join(tamano_total,by="TAMANO")
tabla_na_total <- tabla_na_total %>%
                mutate("PORCENTAJE NA"=round((`VENTAS NA`/TOTAL)*100,2)) %>%
                select(TAMANO,`VENTAS NA`,TOTAL,`PORCENTAJE NA`)
knitr::kable(tabla_na_total,align = "cc")
```

Es importante visualizar el porcenataje de valores perdidos en la variable de interés por cada dominio de estudio:

```{r, message = FALSE,echo = FALSE}
tamano_na <- marco_2021_canasta %>% mutate(dom=paste0(tamanou_plazas,codigo_seccion))%>% 
  filter(situacion==1 & is.na(ventas_totales)) %>%
  group_by(dom) %>% summarise("NA"=n()) %>% rename("DOMINIO" = dom)

tamano_total <- marco_2021_canasta %>% mutate(dom=paste0(tamanou_plazas,codigo_seccion))%>% filter(situacion==1) %>%
  group_by(dom) %>% summarise("TOTAL"=n()) %>%  rename("DOMINIO"=dom)

tabla_na_total <-tamano_na %>% left_join(tamano_total,by="DOMINIO")
tabla_na_total <- tabla_na_total %>%
                mutate("% NA"=round((`NA`/TOTAL)*100,2)) %>%
                select(DOMINIO,TOTAL, `NA`,`% NA`)
knitr::kable(tabla_na_total,align = "cc")
```

<!-- ## Comparación con DIEE - 2020 -->

<!-- De las empresas en las cuales el valor de ventas no presenta registro en el DIEE-2021, se tiene que 4 de ellas tienen un valor mayor a cero en esta variable en el DIEE-2020. -->

<!-- ```{r, message = FALSE,echo = FALSE} -->
<!-- #EMPRESAS CON NA EN VENTAS EN EL DIEE2021 QUE VAN A SER BSCADAS EN EL DIEE2020 -->
<!-- venna_001 <- marco_2021_canasta %>% filter(is.na(ventas_totales) ) -->
<!-- venna_002 <- directorio_2020 %>% filter(id_empresa %in% venna_001$id_empresa & tamanou_plazas!=1)  -->

<!-- ``` -->

<!-- ```{r, message = FALSE,echo = FALSE} -->
<!-- #EMPRESAS CON NA EN VENTAS EN EL DIEE2021 QUE VAN A SER BSCADAS EN EL DIEE2020 -->
<!-- knitr::kable( -->
<!-- venna_002 %>% filter(ventas_totales>0) %>% group_by(dom) %>% summarise(Total = n()) %>% adorn_totals(c("row")) %>% rename("Dominio"=dom) -->
<!-- ,align = "cc" )  -->

<!-- ``` -->

<!-- De las empresas en las cuales el valor de ventas no presenta registro en el DIEE-2021, se tiene que 61 de ellas tienen un valor igual a cero en ventas en el DIEE-2020. -->

<!-- ```{r, message = FALSE,echo = FALSE} -->
<!-- knitr::kable( -->
<!-- venna_002 %>% filter(ventas_totales==0, tamanou_plazas!=1) %>% group_by(tamanou_plazas) %>% summarise(Total=n()) %>% rename("Tamaño"=tamanou_plazas) %>% adorn_totals(c("row")) -->
<!-- ,align = "cc" )  -->
<!-- ``` -->

<!-- De las empresas en las cuales el valor de ventas no presenta registro en el DIEE-2021, se tiene que 36 de ellas tampoco presentan valor en ventas en el DIEE-2020. -->

<!-- ```{r, message = FALSE,echo = FALSE} -->
<!-- knitr::kable( -->
<!-- venna_002 %>% filter(is.na(ventas_totales), tamanou_plazas!=1) %>% group_by(tamanou_plazas) %>% summarise(Total=n()) %>% adorn_totals(c("row"))%>% rename("Tamaño"=tamanou_plazas) -->
<!-- ,align = "cc" )  -->
<!-- ``` -->

<!-- Existen 38 nuevas empresas, en comparación al DIEE-2020, que no disponen de datos en la variable ventas totales. -->

<!-- ```{r, message = FALSE,echo = FALSE} -->

<!-- # marco_2021_canasta %>% filter(!id_empresa %in% directorio_2020$id_empresa)%>% group_by(tamanou_plazas) %>% summarise(n()) %>% adorn_totals(c("row")) -->
<!-- knitr::kable( -->
<!-- marco_2021_canasta %>% filter(tamanou_plazas!=1 & !id_empresa %in% directorio_2020$id_empresa) %>% filter(is.na(ventas_totales)) %>% group_by(tamanou_plazas) %>% summarise(Total=n()) %>% adorn_totals(c("row")) %>%  -->
<!-- rename("Tamaño"=tamanou_plazas) -->
<!-- ,align = "cc" )  -->
<!-- ``` -->

<!-- Existen 33 empresas que en el 2020 eran de tamaño “Grande empresa” y en el 2021 son “Medianas B”, -->

<!-- ```{r, message = FALSE,echo = FALSE} -->


<!-- base_1 <- marco_2021_canasta %>%  -->
<!--   left_join(select(directorio_2020,id_empresa,tam_old=tamanou_plazas), -->
<!--             by="id_empresa") %>% mutate(tam_old=ifelse(is.na(tam_old),"0",tam_old), -->
<!--          Cambio=ifelse((tamanou_plazas=="4" & tam_old=="5"),1,0))  -->
<!-- knitr::kable( -->
<!-- base_1 %>% filter(Cambio==1) %>% group_by(tamanou_plazas) %>% summarise(Total=n()) %>% rename("Tamaño 2021"=tamanou_plazas) -->
<!-- ,align = "cc" )  -->

<!-- #base_1 %>% filter(Cambio==1) %>%  group_by(codigo_actividad_eco) %>% summarise(n()) -->
<!-- ``` -->

## Tasas de no respuesta (TNR)

Se considera, en caso de existir, una tasa de no respuesta particular para cada dominio de estudio, esta tasa de no respuesta es tomada de la cobertura histórica actualizada para la ENESEM-2021, sin embargo, se debe definir si es adecuado o no el uso de esta infomración en la presente operación estadística. Para las "Pequeñas Empresas" y algunos otros dominios no se cuenta con una tasa de no respuesta ya que la ENESEM no recolecta información para esos casos, por ejemplo, para los dominios que involucren la actividad económica tipo "A", ya que esta actividad no es considerada en la ENESEM. 

Para el caso de las "Pequeñas Empresas" se asigna como TNR el promedio de aquellos dominios de estudio que comaprten la misma actividad principal. Para todos los dominios, de los que no se disponen de tasa de no respuesta, se propone desde el equipo de DECON/CAB-SIP fijar en el 20%. Para las "Grandes Empresas" no se requiere una tasa de no respuesta ya que tienen probabilidad uno (1) de inclusión. 


A continuación se muestra las tasas de no respuesta para los dominios que se consideran en la ENESEM-2021:

```{r, message = FALSE,echo = FALSE}

tnr_1 <- readRDS("DATA/TNR/tnr_enesem_historica.rds") %>% 
  select(dominio,tnr_max, tnr_pro, tnr_min)

tnr_2 <- tnr_1 %>% mutate(act_principal=substr(dominio,2,2)) %>% 
  group_by(act_principal) %>% 
  summarise_if ( is.numeric , mean , na.rm  =  TRUE ) %>% 
  mutate(dominio=paste0("2",act_principal)) %>% 
  select(dominio,contains("tnr"))

tnr <- rbind(tnr_2,tnr_1)


marco_sin_inc_for <- marco_2021_canasta %>% 
  mutate(inclusion_forzosa=ifelse(tamanou_plazas==5,1,0)) %>% 
  filter(inclusion_forzosa==0)

tnr <- rbind(tnr, marco_sin_inc_for %>% mutate(dom=paste0(tamanou_plazas,codigo_seccion)) %>% 
               filter(!dom %in% tnr$dominio) %>% select(dominio=dom) %>% unique()%>% mutate(tnr_max=20.0,                                                                        tnr_pro=20.0,                                                                        tnr_min=20.0))

datatable(
tnr %>% mutate(tnr_pro=round(tnr_pro,2),
               tnr_max=round(tnr_max,2),
               tnr_min=round(tnr_min,2)) %>% 
  select(Dominio=dominio, tnr_max, tnr_pro, tnr_min)
,filter = 'top',options = list(pageLength = 10, autoWidth = TRUE)) 

```

## Tamaño de la muestra

Dentro de cada dominio de estudio se considera como grupo de inclusión forzosa a las empresas con tamaño “Grande empresa”, es decir, estas empresas entran con probabilidad uno (1) a formar parte de la muestra. 

Se debe definir si se incluirá con probabilidad uno a las empresas que en el 2020 eran de tamaño “Grande empresa” y en el 2021 son “Medianas B”.

La variable de diseño, en base a la cual se calcula el tamaño de la muestra es *“Ventas totales 2021”*. Los valores poblacionales (marco muestral) de esta variable se toman de la base de datos del Directorio de Empresas y Establecimientos del año 2021 (DIEE-2021).

Con las consideraciones indicadas, se porcede a hacer un calculo inicial del tamaño muestral para cada dominio de estudio:


```{r, message = FALSE,echo = FALSE}

datatable(
Tam_Total %>% 
  rename("Dominio" = dominio) %>% 
  adorn_totals(c("row"))
,filter = 'top',options = list(pageLength = 25, autoWidth = TRUE ))

```

Podemos visualizar el tamaño promedio de la muestra para compararlo con la cantidad de productos que tenemos disponibles en cada uno de los dominios de estudio.

```{r, message = FALSE,echo = FALSE}
datatable(
marco_2021_canasta %>% group_by(codigo_actividad_eco,tamanou_plazas) %>% 
  summarise(N1=n()) %>% 
  mutate(dominio = paste0(tamanou_plazas,substr(codigo_actividad_eco,1,1)))%>%
  group_by(dominio) %>% summarise(N_Prod = n()) %>% 
  left_join(Tam_Total,by="dominio") %>% select(dominio,N_Prod,n_pro,Total) %>% 
  rename("Dominio"=dominio)
 ,filter = 'top',
 options = list(pageLength = 10, autoWidth = TRUE)
  )

```


```{r, message = FALSE,echo = FALSE}


# prod_marco %>% group_by(substr(codigo_actividad_eco,1,1) ) %>% summarise(n()) %>% adorn_totals()
# 
# marco_2021_canasta %>% mutate("seis"=substr(codigo_actividad_eco,1,1), 
#                               control=ifelse(seis==codigo_seccion,1,0)) %>% filter(control==0)
# 
# prod_marco %>% mutate("seis"=substr(codigo_actividad_eco,1,1)) %>% group_by(seis) %>% summarise(n())
```

<!-- ## Comparación con ENESEM -->

<!-- ```{r, message = FALSE,echo = FALSE} -->

<!-- ENESEM_2021_SELECCION <- read_excel("DATA/ENESEM_2021/ENESEM_2021_SELECCION.xlsx", -->
<!--                                     sheet = "Hoja2") -->

<!-- marco_2021_enesem <- readRDS("DATA/ENESEM_2021/marco_2021_enesem.rds") -->

<!-- #marco_2021_enesem %>% group_by(dom_m) %>% summarise(Total_ENESEM=n()) %>% rename(dominio=dom_m) %>% View() -->

<!-- knitr::kable( -->
<!-- ENESEM_2021_SELECCION %>% inner_join(select(Tam_Total,dominio,n_pro,Total), -->
<!--                                      by="dominio") %>% -->
<!--   inner_join(marco_2021_enesem %>% group_by(dom_m) %>% -->
<!--                summarise(Total_ENESEM=n()) %>% -->
<!--                rename(dominio=dom_m), by="dominio") %>% -->
<!--   select(dominio, Total_ENESEM,Total_IPP = Total,n_ESNESEM=N_ENESEM, n_IPP = n_pro) -->
<!-- ,align = "cc" ) -->

<!-- ``` -->


## Análisis Manufactura 

Con el objetivo de darle un tratamiento especial al conjunto de empresas cuya actividad economica está relacionada a la actividad principal "C" (Manufactura) se presenta un análisis que define los siguientes dominios de estudio: 

```{r, message = FALSE,echo = FALSE}

base_manufactura <- read_excel("DATA/CANASTA/CANASTA_LISTADO.xlsx", 
                              sheet = "MANUFACTURA",range = "A1:G131")

#base_manufactura %>% transmute( Dominio_1 = if_else(Categorias==1,
#                                          Categorias==1 ~ "Dominio 2"))

#install.packages('DT')
library(DT)

base_manufactura$Categorias <- as.character(base_manufactura$Categorias)
datatable(base_manufactura %>% select(COD_PROD, Dominio=Categorias),
          filter = 'top',
          options = list(pageLength = 25, autoWidth = TRUE))

```

Una vez definidos estos dominios se procede a realizar el cálculo del tamaño de muestra: 

```{r, message = FALSE,echo = FALSE}

# TNR para los nuevos dominios --------------------------------------------

TNR_C_5_GR <- tnr %>% filter(dominio=="2C")
TNR_C_5_GR$dominio[1] <- as.character(1)
                     
for (i in c(2:5)) {
  
  TNR_C_5_GR <- rbind(TNR_C_5_GR,TNR_C_5_GR[1,])
  TNR_C_5_GR$dominio[i] <- as.character(i)

  }

nc=0.9
z=qnorm(nc+(1-nc)/2)
er=0.15
base <- marco_2021_canasta %>% filter(codigo_seccion=="C",tamanou_plazas!=5) %>% 
  left_join(select(base_manufactura,codigo_actividad_eco=COD_PROD,Categorias),
            by="codigo_actividad_eco")

#table(base$Categorias)

tam_c <- base %>% 
  mutate(dominio=as.character(Categorias),
         ventas_totales=as.numeric(ventas_totales)) %>% 
  group_by(dominio) %>% 
  summarise(N=n(),
            desv=sd(ventas_totales,na.rm = T),
            ventas=sum(ventas_totales,na.rm = T)) %>% 
  mutate(numerador=(N*desv)^2,
         denominador=((N-1)/N)*((er*ventas/z)^2)+N*(desv^2),
         tam=numerador/denominador) %>% 
  left_join(select(TNR_C_5_GR,dominio,tnr_max,tnr_pro, tnr_min),by="dominio") %>% 
  mutate(tnr_max=ifelse(is.na(tnr_max),0,tnr_max/100),
         tnr_pro=ifelse(is.na(tnr_pro),0,tnr_pro/100),
         tnr_min=ifelse(is.na(tnr_min),0,tnr_min/100),
         n1=ceiling(tam/(1-tnr_max)),
         n2=ifelse(n1>N,N,n1),
         n3=ceiling(tam/(1-tnr_pro)),
         n4=ifelse(n3>N,N,n3),
         n5=ceiling(tam/(1-tnr_min)),
         n6=ifelse(n5>N,N,n5))

# tam_c <- tam_c %>% select(Dominio=dominio,Total=N,n=n4) %>% 
#   mutate(Porcentaje = n*100/Total) %>% 
#   adorn_totals()

tam_c <- tam_c %>% select("Dominio"=dominio,"Total"=N,"n_max"=n2,"n_pro"=n4,"n_min"=n6) %>% 
  adorn_totals()

#tam_c$Porcentaje[6] <- sum(tam_c$n)*100/sum(tam_c$Total)
#dim(tam_c)



knitr::kable(
tam_c
,align = "ccc" )

```

La tasa de no respuesta que se usó para el cálculo fue definida como el promedio de las TNR correspondientes a los dominios *3C y 4C*:

```{r, message = FALSE,echo = FALSE}
knitr::kable(
TNR_C_5_GR[1,]
,align = "ccc" )
```

## Resumen

Para defiir el tamaño muestral se tienen los siguientes escenarios: 

##### Primer caso: 

Se subdivide a la actividad principal C en tres dominios de estudio:

```{r, message = FALSE,echo = FALSE}
caso_1 <- Tam_Total %>% filter(!is.na(n_max))%>% 
  rename("Dominio" = dominio) %>% 
  adorn_totals(c("row"))

knitr::kable(
caso_1[dim(caso_1)[1],]
,align = "ccc" )

```

##### Segundo caso: 
Se subdivide a la actividad principal C en cinco dominios de estudio:

```{r, message = FALSE,echo = FALSE}
caso_2 <- Tam_Total %>% filter(!dominio %in% c("2C","3C","4C") ) %>% 
rename("Dominio" = dominio) 

caso_2 <- caso_2[-dim(caso_2)[1],]

tam_c <- tam_c[-dim(tam_c)[1],]

tam_f <- rbind(caso_2,tam_c) %>% adorn_totals()

knitr::kable(
tam_f [dim(tam_f)[1],]
,align = "cccc" )

```




